臺灣高等法院刑事判決
110年度原上訴字第120號
上  訴  人  
即  被  告  黃建宇





指定辯護人  本院公設辯護人戴遐齡
上列上訴人因組織犯罪防制條例等案件，不服臺灣桃園地方法院
109年度原訴字第59號，中華民國110年2月26日第一審判決（起
訴案號：臺灣桃園地方檢察署109年度少連偵字第92、199號、10
9年度偵字第11827號），提起上訴，本院判決如下：
    主  文
原判決關於黃建宇犯附表一編號1至編號5所示三人以上共同詐欺
取財、指揮犯罪組織暨應執行刑部分均撤銷。
黃建宇犯如附表一編號1至編號5所示之罪，處如附表一編號1至
編號5「宣告刑及沒收」欄所示之刑及沒收。應執行有期徒刑叁
年陸月。
其他上訴駁回。
    事  實
一、黃建宇於民國108 年間，加入以「P老闆」為首之三人以上
    、以實施詐術為手段所組成具有持續性、牟利性詐欺集團犯
    罪組織，基於指揮犯罪組織及招募他人加入犯罪組織之犯意
    ，招募黃秉宏、陳維旭加入該集團後，指揮黃秉宏、陳維旭
    、蔣承洋（經原審法院另行判決確定）擔任車手頭或收水手
    之工作，另由陳維旭介紹D1（姓名、年籍資料詳卷，經原審
    法院另行審結）、蔣承洋介紹鍾政成（所涉詐欺等犯行，另
    經臺灣士林地方檢察署檢察官提起公訴）加入集團擔任車手
    ，少年張○棠（93年7 月生，姓名、年籍詳卷）亦加入擔任
    取款車手，並由陳玄文（另由臺灣桃園地方檢察署偵查中）
    負責居中聯繫「P老闆」。黃建宇加入上開詐欺集團後，即
    與附表一編號1至5所示之詐欺集團成員及其他不詳詐欺集團
    成年成員，共同意圖為自己不法之所有，基於三人以上共同
    詐欺取財及洗錢之犯意聯絡，先由該集團不詳成員，於附表
    一所示時間、方式向附表一「告訴人或被害人」欄所示之人
    施以詐術，致其等陷於錯誤，因而匯款至詐欺集團成員指定
    之帳戶或當面交付財物；復由附表一各編號所載之行為人，
    以附表一所示之分工方式，掩飾、隱匿上開詐欺犯罪所得之
    來源、去向及所在。
二、黃建宇、陳維旭、黃秉宏因不滿D1於108 年11月12日上午11
    時11分許，在臺南市後壁區菁寮里向王秀雲收取詐欺贓款58
    萬元後未上繳（即附表一編號4 所示之第2 筆款項），竟共
    同基於剝奪他人行動自由之犯意聯絡，於108 年11月16日凌
    晨1 時許，由黃建宇駕駛車牌號碼000-0000號自用小客車，
    夥同陳維旭、黃秉宏至臺中市某KTV 將D1強押上車，並將D1
    載往桃園市○○區○○街000 號附近空地，由黃建宇質問D1「你
    敢拼我的錢」、「錢在哪裡」，並要求D1將衣物全數褪去後
    ，與陳維旭、黃秉宏持棍棒輪流毆打D1臀部、手腳及背部等
    處，致D1受有頭部挫傷、雙側上臂前臂挫傷多處瘀傷、右側
    尺骨骨折、左手腕手部撕裂傷、左小腿挫傷瘀傷撕裂傷、胸
    臂挫傷等傷害（傷害部分未據告訴），黃秉宏並持手機錄下
    D1遭毆打過程，傳送影片回報「P 老闆」。嗣黃建宇、陳維
    旭、黃秉宏將D1載往陳維旭位於桃園市○○區○○街0 段00巷00
    弄0 號租屋處，看管D1不讓其自由進出，以此方式剝奪E1之
    行動自由，惟於同日上午10時許，黃建宇見D1傷勢嚴重，遂
    指示陳維旭將D1送往敏盛綜合醫院就醫。而後，黃秉宏、陳
    維旭又將D1載往址設桃園市○○區○○街0 號之「王牌旅館」，
    並要求D1與少年張○棠搭配從事詐欺車手，以償還前開未上
    繳之詐欺贓款58萬元；嗣黃秉宏於108 年11月18日凌晨0 時
    許，遭警方在「王牌旅館」拘獲，陳維旭遂將D1帶至桃園市
    ○○區○○○街00○0 號12樓，迄108 年11月底某日，D1始趁隙逃
    離。
    理  由
一、程序事項：
  ㈠按組織犯罪防制條例第12條第1項中段規定：「訊問證人之筆
    錄，以在檢察官或法官面前作成，並經踐行刑事訴訟法所定
    訊問證人之程序者為限，始得採為證據」，此為刑事訴訟證
    據能力之特別規定，且較92年2月6日修正公布，同年9月1日
    施行之刑事訴訟法證據章有關傳聞法則之規定更為嚴謹，自
    應優先適用。依上開規定，證人於警詢時之陳述，於違反組
    織犯罪防制條例案件，即絕對不具證據能力，無修正後刑事
    訴訟法第159條之2、第159條之3及第159條之5規定之適用，
    不得採為判決基礎。是以，本件證人於警詢中之證述，就上
    訴人即被告黃建宇所犯指揮犯罪組織、招募他人加入犯罪組
    織部分並無證據能力。另按組織犯罪防制條例第12條第1項
    中段規定：「訊問證人之筆錄，以在檢察官或法官面前作成
    ，並經踐行刑事訴訟法所定訊問證人之程序者為限，始得採
    為證據。」雖以立法明文排除被告以外之人於檢察事務官、
    司法警察官或司法警察調查中所為之陳述，得適用刑事訴訟
    法第159條之2、第159條之3及第159條之5等規定；惟上開規
    定，必以犯罪組織成員係犯本條例之罪者，始足當之，若係
    犯本條例以外之罪，即使與本條例所規定之罪，有裁判上一
    罪之關係，關於該所犯本條例以外之罪，其被告以外之人所
    為之陳述，自仍應依刑事訴訟法相關規定，定其得否為證據
    。依上說明，被告所犯三人以上共同詐欺取財、洗錢等罪，
    縱與其所犯參與犯罪組織罪有裁判上一罪之關係者，就其所
    犯其餘各罪之認定，亦不適用上開組織犯罪防制條例排除證
    據能力之規定，有關此部分證人證述之證據能力自須回歸刑
    事訴訟法論斷之。
　㈡本案作為認定事實所引用被告以外之人於審判外之供述證據
　　，未經當事人及辯護人於言詞辯論終結前聲明異議，本院
    審酌各該證據資料製作時之情況，亦無違法不當及證明力明
    顯過低之瑕疵，依刑事訴訟法第159條之5規定，認均有證據
    能力。　 　
二、認定犯罪事實之依據及理由：
  ㈠犯罪事實一部分：
  ⒈上訴人即被告黃建宇就前述犯罪事實於原審準備程序、審理
    暨本院審理時坦認不諱（原審卷1第380 至383 頁，原審卷2
    第166 頁，原審卷3第151頁，本院卷第235、236頁），核與
    證人即共犯黃秉宏於警詢、偵訊、原審準備程序、審理時（
    少連偵字92號卷6第306 頁，少連偵字199號卷2第173至175
    、191頁，原審卷2第14頁，原審卷3第151頁）；證人即共犯
    陳維旭於警詢、偵訊、原審準備程序、審理時（少連偵字92
    號卷4第111、175 至177 頁，少連偵字92號卷6第233 至235
     頁，他字3130號卷第45至49頁，原審卷1第347 至350 頁，
    原審卷3第151頁）；證人即共犯D1於警詢、偵查、原審準備
    程序時（少連偵字92號卷2第129 至133 頁，少連偵字92號
    卷5第237至243頁，少連偵字199號卷5第235至239頁，他字2
    671號卷第12至14頁，原審卷2第416頁）；證人即共犯蔣承
    洋於警詢、偵查、原審準備程序時（少連偵字92號卷6第239
     頁、偵字11827號卷第305 、328 、340 頁，原審卷1第336
     、337 頁）；證人即共犯張○棠於警詢時（少連偵字92號卷
    6第217至219頁，他字3130號卷第6 、7 頁，他字2671號卷
    第6至8頁）；證人即共犯鍾政成於警詢時（少連偵字199號
    卷5第214頁）；證人翁翊銘於警詢、偵訊時（少連偵字92號
    卷6第229、230、313至315 頁）所證情節大致吻合（前揭警
    詢之陳述均不作為被告犯組織犯罪防制條例罪之證據），復
    有附表一「證據」欄所示之供述、非供述證據在卷可按，足
    認被告前揭任意性自白核與事實相符，洵堪採信。
　⒉按組織犯罪防制條例第3條第1項前段與後段，分別就「發起
    、主持、操縱或指揮」犯罪組織之人，和單純「參與」犯罪
    組織之人，所為不同層次之犯行，分別予以規範，並異其刑
    度，前者較重，後者較輕，係依其情節不同而為處遇。其中
    有關「指揮」與「參與」之分際，乃在「指揮」係為某特定
    任務之實現，可下達行動指令或統籌該行動之行止，而居於
    核心或領導角色，即足以當之；而「參與」則指一般之聽取
    指令，實際參與行動之一般成員。又詐欺集團之分工，不論
    電信詐欺機房（電信流）、網路系統商（網路流）或領款車
    手集團及水房（資金流），各流別成員如有3 人以上，通常
    即有各該流別之負責人，以指揮或管理各該流別成員分工之
    進行及目的之達成，使各流別成員各自分擔犯罪行為之一部
    ，並相互利用其他流別成員之行為，以達整體詐欺集團犯罪
    目的之實現（最高法院109 年度台上字第958號判決意旨參
    照）。稽之被告於偵訊時即供稱，其介紹陳維旭、黃秉宏擔
    任車手之情明確（少連偵92卷3第234頁），參照證人陳維旭
    於偵訊時證稱：平常都是陳玄文跟被告發派工作給我等語（
    少連偵字92號卷4第175頁）；嗣於偵查時原審法院延長羈押
    訊問時陳稱：因為我欠被告錢，所以加入集團，被告叫我去
    做車手、收水以還錢。而詐欺集團的上層是被告、「阿廷」
    陳玄文，他們是負責跟最上面的「P老闆」聯絡等語（原審
    偵聲字169卷第29、30頁）；另證人蔣承洋於偵訊時證稱：
    附表一編號5 這次，是被告用FACETIME打給我並指揮我，我
    再用微信指揮鍾政成去收錢，就是黃建宇用FACETIME語音對
    我說，要我叫鍾政成去北投領錢等語（偵字11827號第340 
    頁）；復證人翁翊銘於偵訊時指稱：陳維旭是跟被告的，算
    是被告的小弟，黃秉宏也是被告的小弟，所以D1被打之事，
    應該是被告指揮的，因為D1黑吃黑58萬元等語明確（少連偵
    字92卷6第315頁）。依被告前開供述暨該等證人之證述可知
    ，被告加入本案詐欺集團犯罪組織後，招募黃秉宏、陳維旭
    加入詐欺集團，並由被告指示黃秉宏、陳維旭、蔣承洋指派
    旗下車手提領被害人遭詐騙之款項或向被害人收取詐騙贓款
    ，且於領款車手發生侵吞贓款之事，亦係由被告出面處置，
    足徵被告顯係居於該集團之核心領導地位，而有指揮各該車
    手頭或收水手之情事，且為串連「P老闆」與車手之重要節
    點，與一般單純聽命指令而參與犯罪組織者之情節有別，足
    認被告於參加詐欺集團犯罪組織後，進而有為指揮詐欺集團
    犯罪組織、招募他人加入犯罪組織之行為。
  ㈡犯罪事實二部分：
    被告黃建宇就前揭犯罪事實，於警詢、偵訊、原審準備程序
    、審理暨本院審理時供認不諱（少連偵字92號卷3第204 至2
    07、234、235 頁，少連偵字92號卷6第325 頁，原審卷1第3
    85 頁，原審卷2第166 頁，原審卷3第151 頁，本院卷第235
    頁），核與證人即共犯陳維旭於警詢、偵訊、原審準備程序
    、審理時（少連偵字92號卷4第104 至107 、173 、176 頁
    ，少連偵字92號卷6第235 頁，原審卷一第350 頁，原審卷
    三第151 頁）；證人即共犯黃秉宏於警詢、偵訊、原審審理
    時（少連偵字92號卷6第305 、306頁，少連偵字199號卷2第
    173 至175 頁，原審卷3第132 、133 、151 頁）；證人孫
    維君於警詢、偵訊時（少連偵字92號卷1 第143、144 頁，
    少連偵字92號卷5第165 、166 頁）；證人即被害人D1於警
    詢、偵訊時（少連偵字92號卷2第130 至132 頁，少連偵字9
    2號卷5第237 至241 頁）證述之情大致吻合，復有王牌旅館
    現場照片、被告黃秉宏手機內影片翻拍照片、黃秉宏與P老
    闆通訊內容、D1手繪被軟禁之平面圖、D1遭施暴照片及涉案
    車輛照片、嘉義基督教醫院收據及診斷證明書、影片譯文、
    D1傷勢照片暨敏盛醫院病歷資料在卷可按（少連偵字92號卷
    1第43至46頁，少連偵字92號卷2第141 、142 、155 、156
    、159 至165、175 至181、183、185至195頁，少連偵字92
    號卷3第31至45頁，少連偵字199號卷5第201 至203 頁），
    足徵被告前揭任意性自白核與事實相符，堪以採信。
  ㈢從而，被告前揭犯行，事證已臻明確，洵堪認定，應予以依
    法論科。
三、論罪：
  ㈠被告為犯罪事實欄二所示之行為後，刑法第302 條第1 項規
    定於108 年12月25日修正公布，自同年月27日生效施行，然
    因刑法第302 條第1 項規定自72年6 月26日後均未修正，故
    於94年1 月7 日刑法修正將所定罰金之貨幣單位定為新臺幣
    後，其罰金數額依刑法施行法第1 條之1 第2 項本文規定提
    高為30倍。而本次修法僅係將原本尚須適用刑法施行法第1 
    條之1 第2 項規定計算得出之罰金數額，直接規定為法定罰
    金刑度，未變更處罰之輕重，自不生新舊法比較之問題，應
    依一般法律適用原則，適用裁判時法即修正後刑法第302 條
    第1 項規定。
　㈡洗錢防制法之立法目的，依同法第1條規定，係在於防範及制
    止因特定犯罪所得之不法財物或財產上利益，藉由洗錢行為
    （例如經由各種金融機構或其他交易管道），使其形式上轉
    換成為合法來源，以掩飾或切斷其財產或財產上利益來源與
    犯罪之關聯性，而藉以逃避追訴、處罰。準此以觀，洗錢防
    制法洗錢罪之成立，除行為人在客觀上有掩飾或隱匿因特定
    犯罪所得財產或財產上利益之具體作為外，尚須行為人主觀
    上具有掩飾或隱匿其財產或利益來源與犯罪之關聯性，使其
    來源形式上合法化，以逃避國家追訴、處罰之犯罪意思，始
    克相當。倘能證明人頭帳戶內之資金係前置之特定犯罪所得
    ，即應逕以一般洗錢罪論處，例如詐欺集團向被害人施用詐
    術後，為隱匿其詐欺所得財物之去向，而令被害人將其款項
    轉入該集團所持有、使用之人頭帳戶，並由該集團所屬之車
    手前往提領詐欺所得款項得逞，檢察官如能證明該帳戶內之
    資金係本案詐欺之特定犯罪所得，即已該當於洗錢防制法第
    14條第1項之一般洗錢罪，倘行為人意圖掩飾或隱匿特定犯
    罪所得來源，而將特定犯罪所得直接消費處分，甚或交予其
    他共同正犯，而由共同正犯以虛假交易外觀掩飾不法金流移
    動，即難認單純犯罪後處分贓物之行為，應仍構成洗錢防制
    法第2條之洗錢行為(最高法院108年度台上字第1744號判決
    參照)。本案由「P老闆」為首之詐騙集團成員與被害人邱舜
    琳、告訴人顏啟華、郭倍誌、王秀雲、郭慶煌聯繫，對其等
    施以詐術後，前揭被害人邱舜琳、告訴人顏啟華、郭倍誌因
    而分別將款項匯入詐騙集團所持之人頭帳戶後，即由被告指
    示附表一編號1至3所示之領款車手持該帳戶之提款卡提領款
    項後，再繳回予詐騙集團；另告訴人王秀雲、郭慶煌則依詐
    騙集團成員之指示，準備現金款項，並由被告指揮附表一編
    號4、5所示之車手向其等拿取現金，是透由被告之指揮旗下
    車手持提款卡提款或向告訴人拿取現金之行為，於客觀上得
    以切斷詐騙所得金流之去向，阻撓國家對詐欺犯罪所得之追
    查，被告顯然知悉前述行為得以切斷詐欺金流之去向（至附
    表一編號4之部分款項、編號5所示之款項，取款車手嗣後未
    繳回詐騙集團，惟被告指示取款車手自告訴人取得款項時，
    實已切斷詐騙所得款項之去向，縱車手之後未將拿取之款項
    交予上游成員，無礙洗錢行為業已既遂），是被告主觀上具
    有掩飾、隱匿該財產與犯罪之關聯性，以逃避國家追訴、處
    罰之犯罪意思，至為灼明，是被告所為自屬洗錢防制法第2
    條所稱之洗錢行為無訛。　　
　㈢按組織犯罪防制條例係藉由防制組織型態之犯罪活動為手段
    ，以達成維護社會秩序、保障人民權益之目的，乃於該條例
    第3 條第1 項前段與後段，分別對於「發起、主持、操縱、
    指揮」及「參與」犯罪組織者，依其情節不同而為處遇，行
    為人雖有其中一行為（如參與），不問其有否實施各該手段
    （如詐欺）之罪，均成立本罪。然在未經自首或有其他積極
    事實，足以證明其確已脫離或解散該組織之前，其違法行為
    ，仍繼續存在，即為行為之繼續，而屬單純一罪，至行為終
    了時，仍論為一罪。又刑法上一行為而觸犯數罪名之想像競
    合犯存在之目的，在於避免對於同一不法要素予以過度評價
    。自然意義之數行為，得否評價為法律概念之一行為，應就
    客觀構成要件行為之重合情形、主觀意思活動之內容、所侵
    害之法益與行為間之關連性等要素，視個案情節依社會通念
    加以判斷。刑法刪除牽連犯之規定後，原認屬方法目的或原
    因結果，得評價為牽連犯之二犯罪行為間，如具有局部之同
    一性，或其行為著手實行階段可認為同一者，得認與一行為
    觸犯數罪名之要件相侔，依想像競合犯論擬。倘其實行之二
    行為，無局部之重疊，行為著手實行階段亦有明顯區隔，依
    社會通念難認屬同一行為者，應予分論併罰。因而，行為人
    以一參與詐欺犯罪組織，並分工加重詐欺行為，同時觸犯參
    與犯罪組織罪及加重詐欺取財罪，雖其參與犯罪組織之時、
    地與加重詐欺取財之時、地，在自然意義上非完全一致，然
    二者仍有部分合致，且犯罪目的單一，依一般社會通念，認
    應評價為一罪方符合刑罰公平原則，應屬想像競合犯，如予
    數罪併罰，反有過度評價之疑，實與人民法律感情不相契合
    ；再者，加重詐欺罪係侵害個人財產法益之犯罪，其罪數計
    算，以被害人數、被害次數之多寡，決定其犯罪之罪數；核
    與參與犯罪組織罪之侵害社會法益，因應以行為人所侵害之
    社會全體利益為準據，認定係成立一個犯罪行為，有所不同
    。是以倘若行為人於參與犯罪組織之繼續中，先後加重詐欺
    數人財物，因行為人僅為一參與組織行為，侵害一社會法益
    ，應僅就首次犯行論以參與犯罪組織罪及加重詐欺罪之想像
    競合犯，而其後之犯行，乃為其參與組織之繼續行為，為避
    免重複評價，當無從將一參與犯罪組織行為割裂再另論一參
    與犯罪組織罪，而與其後所犯加重詐欺罪從一重論處之餘地
    （最高法院107 年度台上字第1066號判決參照）。又如行為
    人於參與同一詐欺集團之多次加重詐欺行為，因部分犯行發
    覺在後或偵查階段之先後不同，肇致起訴後分由不同之法官
    審理，為維護法之安定性，並裨益法院審理範圍明確、便於
    事實認定，即應以數案中「最先繫屬於法院之案件」為準，
    以「該案件」中之「首次」加重詐欺犯行與參與犯罪組織罪
    論以想像競合。縱該首次犯行非屬事實上之首次，亦因參與
    犯罪組織之繼續行為，已為該案中之首次犯行所包攝，該參
    與犯罪組織行為之評價已獲滿足，自不再重複於他次詐欺犯
    行中再次論罪，俾免於過度評價及悖於一事不再理原則。至
    於「另案」起訴之他次加重詐欺犯行，縱屬事實上之首次犯
    行，仍需單獨論以加重詐欺罪，以彰顯刑法對不同被害人財
    產保護之完整性，避免評價不足。
　㈣組織犯罪防制條例第3條第1項後段之參與犯罪組織罪及第4
    條第1項之招募他人加入犯罪組織罪，兩罪之法定本刑雖同
    ，惟性質與行為態樣不同。又犯罪組織招募對象不限於特定
    人，甚至利用網際網路等方式，吸收不特定人加入犯罪組織
    之情形，為防範犯罪組織坐大，無論是否為犯罪組織之成員
    ，如有招募他人加入犯罪組織之行為，即有處罰之必要，以
    遏止招募行為。再者，有招募他人加入犯罪組織之行為即應
    處罰，不以他人實際上加入犯罪組織為必要。是參與犯罪組
    織與招募他人加入犯罪組織之行為，應視具體個案實際參與
    、招募之行為態樣及主觀故意，評價究係屬於吸收關係、想
    像競合關係或應分論併罰（最高法院108 年度台上字第3596
    號判決意旨參照）。而被告參與本件犯罪組織後，招募黃秉
    宏、陳維旭等人加入該犯罪組織而後居於指揮犯罪組織之地
    位，其目的亦在與黃秉宏等人共同實施詐欺取財、洗錢，同
    具有行為局部之同一性，應評價為一行為，是被告招募黃秉
    宏等人之犯行，應僅就其招募黃秉宏等人之首次犯行（即附
    表一編號4 ），論以招募他人加入犯罪組織罪、指揮犯罪組
    織罪、加重詐欺取財罪及洗錢罪之想像競合犯。
　㈤核被告就附表一編號4所為，係犯組織犯罪防制條例第3條第l
    項前段之指揮犯罪組織罪、同條例第4條第1項之招募他人加
    入犯罪組織罪、刑法第339 條之4 第1 項第2款之三人以上
    共同詐欺取財罪及洗錢防制法第14條第1項之一般洗錢罪；
    就附表一編號1 、2 、3 、5 所為，均係犯刑法第339 條之
    4 第1 項第2 款之三人以上共同詐欺取財罪及洗錢防制法第
    14條第1項之一般洗錢罪；另就犯罪事實欄二所為，係犯刑
    法第302 條第1項剝奪他人行動自由罪。被告參與犯罪組織
    後，另有指揮該犯罪組織之行為，其參與犯罪組織之低度行
    為，應為其指揮犯罪組織之高度行為所吸收，而依較高度之
    組織犯罪防制條例第3條第1項前段之罪論科，無復論以同條
    第1項後段之罪之餘地。
　㈥檢察官起訴之犯罪事實固未載明被告前揭洗錢之犯行，惟此
    部分犯罪事實與檢察官起訴被告所犯指揮犯罪組織（附表一
    編號4部分）、三人以上共同詐欺取財之事實間（附表一編
    號1、2、3、5），具有想像競合裁判上一罪之關係（詳下述
    ），自為起訴效力所及；復本院於審理時業已諭知該部分之
    犯罪事實及所涉之法條（本院卷第226頁），被告及其辯護
    人並就此部分予以辯論，無礙於被告之防禦權，本院自得併
    予審理。　
　㈦被告與附表一「行為人」欄所示之人及「P 老闆」，就附表
    一所示各次三人以上共同詐欺取財犯行，均有犯意聯絡及行
    為分擔；另被告與陳維旭、黃秉宏就事實欄二所示剝奪他人
    行動自由犯行，有犯意聯絡及行為分擔，均應論以共同正犯
    。
　㈧被告所為附表一編號4該次犯行，係一行為同時觸犯指揮犯罪
    組織罪、招募他人加入犯罪組織罪、加重詐欺取財罪及一般
    洗錢罪；就附表編號二編號1、2、3、5所示之犯行，則係以
    一行為同時觸犯加重詐欺取罪及一般洗錢罪，均核屬想像競
    合犯，均應依刑法第55條規定，就附表一編號4該次犯行，
    從一重之指揮犯罪組織罪處斷；就附表編號二編號1、2、3
    、5所示之犯行，則均從一重之三人以上共同詐欺取財罪處
    斷。
　㈨被告就前開所犯6罪，其犯意個別，行為互殊，應予分論併罰
    。
　㈩公訴意旨雖認指稱被告就犯罪事實事實欄一所為，另構成刑
    法第339 條之4 第1 項第1 款「冒用公務員名義犯之」之加
    重要件云云。惟就附表一編號1 至3 所示之犯行，撥打電話
    詐騙告訴人或被害人之集團成員，並未冒用公務員名義，自
    與該款加重要件未合；另於附表一編號4 、5 所示犯行，被
    告負責指揮車手頭或收水手，其雖知曉有3人以上共同為詐
    欺取財行為，惟衡酌詐騙集團分工精密，尚無證據證明被告
    與撥打電話詐騙告訴人之集團成員有所聯絡，無從認定其主
    觀上知悉詐騙集團不詳成員係以冒用公務員名義詐騙告訴人
    ，自不構成刑法第339條之4第1項第1款之冒用公務員名義詐
    欺取財罪，公訴意旨固有未洽，然僅屬加重條件之誤載，自
    毋庸變更起訴法條。
　按兒童及少年福利與權益保障法第112 條第1 項所定之加重
    處罰，固不以該成年人明知所教唆、幫助、利用、共同實施
    犯罪之人或被害人為兒童及少年為必要，但仍須證明該成年
    人有教唆、幫助、利用兒童及少年或與之共同實施犯罪，以
    及對兒童及少年犯罪之不確定故意，始足當之；換言之，須
    行為人明知或可得而知其所教唆、幫助、利用或共同犯罪之
    人或犯罪之對象係兒童及少年，始得予以加重處罰（最高法
    院100 年度台上字第130號判決意旨參照）。而少年張○棠係
    93年7 月生，於附表一編號1 至3 所示之案發時間固未滿18
    歲，然觀諸卷內事證，尚無從認定被告就張○棠為少年乙節
    知情或可得預見，自無從依前述規定予以加重其刑。
　至被告之辯護人固主張，被告就附表一編號4 所示之指揮犯
    罪組織罪部分，應有證人保護法第14條第1 項減免其刑之適
    用云云。惟按「第二條所列刑事案件之被告或犯罪嫌疑人，
    於偵查中供述與該案案情有重要關係之待證事項或其他正犯
    或共犯之犯罪事證，因而使檢察官得以追訴該案之其他正犯
    或共犯者，以經檢察官事先同意者為限，就其因供述所涉之
    犯罪，減輕或免除其刑。」證人保護法第14條第1 項定有明
    文。惟依卷內證據所示，無從認定檢察官係有事先同意被告
    適用證人保護法第14條第1 項減免其刑之規定；況本案亦非
    係基於被告之供述而得以追訴其他共犯之情，此有臺灣桃園
    地方檢察署110年11月4日桃檢俊知109他4721字第110911075
    6號函在卷可按（本院卷第147頁），自與證人保護法第14條
    第1 項之規範未合，無從依該規定予以減免其刑，是辯護人
    前述所指，核屬無據。
　按犯洗錢防制法第14條之罪，在偵查或審判中自白者，減輕
    其刑，洗錢防制法第16條第2項定有明文；又犯第4條、第6
    條之罪自首，並因其提供資料，而查獲各該條之犯罪組織者
    ，減輕或免除其刑；偵查及審判中均自白者，減輕其刑，組
    織犯罪防制條例第8條第2項，亦有明文。復按想像競合犯係
    一行為觸犯數罪名，行為人犯罪行為侵害數法益皆成立犯罪
    ，僅因法律規定從一重處斷科刑，而成為科刑一罪而已，自
    應對行為人所犯各罪均予適度評價，始能對法益之侵害為正
    當之維護。因此法院於決定想像競合犯之處斷刑時，雖以其
    中最重罪名之法定刑作為裁量之準據，惟具體形成宣告刑時
    ，亦應將輕罪之刑罰合併評價。基此，除非輕罪中最輕本刑
    有較重於重罪之最輕本刑，而應適用刑法第55條但書規定重
    罪科刑之封鎖作用，須以輕罪之最輕本刑形成處斷刑之情形
    以外，則輕罪之減輕其刑事由若未形成處斷刑之外部性界限
    ，自得將之移入刑法第57條或第59條之科刑審酌事項內，列
    為是否酌量從輕量刑之考量因子。是法院倘依刑法第57條規
    定裁量宣告刑輕重時，一併具體審酌輕罪部分之量刑事由，
    應認其評價即已完足，尚無過度評價或評價不足之偏失（最
    高法院109年度台上字第3936號判決意旨參照）。查被告於
    本院審理時已就一般洗錢罪為自白（本院卷第236頁）；另
    於偵查、本院審理時，就招募他人加入犯罪組織罪為自白（
    少連偵92卷3第234頁，本院卷第235頁），本應依洗錢防制
    法第16條第2項、組織犯罪防制條例第8條第2項之規定減輕
    其刑，雖因想像競合犯之關係而從一重之指揮犯罪組織罪（
    附表一編號4部分）、三人以上共同詐欺取財罪處斷（附表
    一編號1、2、3、5部分），上開輕罪之減輕其刑事由未形成
    處斷刑之外部性界限，仍應於依刑法第57條之規定量刑時，
    審酌上開輕罪之減輕其刑事由，作為被告量刑之有利因子（
    詳後述量刑部分所載）。
四、原判決撤銷部分（犯罪事實欄一部分）：
　㈠原審認被告犯罪事實欄一（即附表一編號1至5部分）罪證明
    確，予以論罪科刑，固非無見。惟查：㈠被告本件所犯之一
    般洗錢罪，與檢察官起訴指揮犯罪組織（附表一編號4部分
    ）、加重詐欺之犯罪事實（附表一編號1、2、3、5）間具有
    想像競合裁判上一罪之關係，核為起訴效力所及，自應併予
    審理，已據本院詳述如前，惟原審就此部分事實漏未審酌、
    判決，顯然違法。㈡組織犯罪防制條例第3條第3項關於強制
    工作之規定，經110年12月10日公布之司法院釋字第812號宣
    告違反憲法比例原則及憲法明顯區隔原則之要求而失其效力
    （詳下述），原審未及審酌，諭知被告強制工作3年，亦有
    未恰。是被告上訴主張就附表一編號4該次犯行，係有證人
    保護法第14條第1項減免其刑之規定，核屬無稽，已如前述
    ；另被告上訴主張原審量刑過輕，因原判決關於附表一編號
    1至5部分，有前述可議之處，其量刑基礎已有不同，難認有
    據，惟其上訴主張應不予強制工作，則有理由；復原判決亦
    有前述可議之處，自屬無可維持，所定應執行刑亦失所附麗
    ，均應由本院予以撤銷改判。
　㈡審酌被告正值青年、四肢健全，竟不思以正當方式賺取錢財
    ，竟加入詐欺犯罪組織，除招募他人加入詐騙組織，更指揮
    成員進行前述之詐欺行為，非但造成附表一所示之告訴人、
    被害人受有財產上之損害，更助長詐騙歪風，且為掩飾該不
    法所得與詐欺行為有關，復為洗錢之行為，嚴重破壞社會治
    安，應予嚴加非難，另衡以被告於本院審理時坦認加重詐欺
    、洗錢及指揮犯罪組織之犯行，本件並合於洗錢防制法第16
    條第2項、組織犯罪防制條例第8條第2項減刑之規定，惟迄
    今未與告訴人、被害人達成和解，復未賠償其等所受之損失
    ，暨被告自陳高職休學、入監前從事板模工作、日薪約新臺
    幣1,500至2,000元、未婚、家中上有奶奶、父母、弟弟、姑
    姑及2 個表妹，及其素行、本案之動機、手段、所造成之危
    害、參與之程度等一切情狀，就附表一編號1至5所示之罪，
    分別量處如附表一編號1至5「主文及沒收」欄所示之刑。
　㈢又數罪定其應執行刑時，除應就各別刑罰規範之目的、輕重
    罪間體系之平衡、整體犯罪非難評價、各行為彼此間之偶發
    性、與被告前科之關聯性、各行為所侵害法益之專屬性或同
    一性、數罪對法益侵害之加重效應、罪數所反映之被告人格
    特性與犯罪傾向、社會對特定犯罪例如一再殺人或販毒行為
    處罰之期待等，為綜合判斷外，尤須參酌上開實現刑罰公平
    性，以杜絕僥倖、減少犯罪之立法意旨，為妥適之裁量。本
    院審酌被告所犯之前開5罪，時間相近、侵害法益亦屬近似
    ，所為犯行之行為與時間關連性及連續性較為密接，對法益
    侵害之加重效應不大，刑事不法並未因之層升，如以實質累
    加方式定執行刑，則處罰之刑度將超過其行為之不法內涵，
    違反罪責原則，及考量因生命有限，刑罰對其造成之痛苦程
    度，係隨刑度增加而生加乘效果，非以等比方式增加，是以
    隨罪數增加遞減刑罰方式，當足以評價被告行為不法性之法
    理（即多數犯罪責任遞減原則），從而認被告就上開犯行，
    應定如主文第2 項所示之刑。　
五、沒收部分：
　㈠按供犯罪所用、犯罪預備之物或犯罪所生之物，屬於犯罪行
    為人者，得沒收之，刑法第38條第2 項前段定有明文。扣案
    如附表三所示之手機1 支，被告於本院審理時自承為其所有
    （本院卷第233頁），復係供其聯繫事實欄一所示犯行所用
    之物（原審卷1第386 頁），爰依刑法第38條第2 項前段規
    定於各該次犯行主文項次下宣告沒收。
　㈡又依現存之卷證資料所示，無從認定被告所犯如附表一編號1
     至5 所示之犯行，係有獲取犯罪所得，自不予宣告沒收、
    追徵。
　㈢至附表二所示之物，查無與被告本案犯行有涉，均不予宣告
    沒收。　
六、強制工作部分：
　　110年12月10日公布之司法院釋字第812號解釋意旨略以：10
    6年4月19日修正公布之組織犯罪防制條例第3條第3項規定「
    犯第1項之罪者，應於刑之執行前，令入勞動場所，強制工
    作，其期間為3年。」（嗣107年1月3日修正公布第3條，但
    本項並未修正）就受處分人之人身自由所為限制，違反憲法
    比例原則及憲法明顯區隔原則之要求，與憲法第8條保障人
    身自由之意旨不符，應自本解釋公布之日起失其效力等語。
    故被告雖犯組織犯罪防制條例3條第1項之罪，然已無庸依同
    條例第3項規定審酌是否宣告強制工作，附此敘明。
七、上訴駁回部分（犯罪事實欄二部分）：
　㈠原審認被告就犯罪事實欄二所示之犯行，罪證明確，適用刑
    法第28條、第302 條第1 項、第41條第1 項前段，刑法施行
    法第1 條之1 第1 項規定。審酌被告共同剝奪被害人D1之行
    動自由，且被告為主導者，致D1心理恐懼，所為不該，惟考
    量被告犯後坦承犯行，已具悔意；衡酌D1遭剝奪行動自由之
    時間，及已與被告達成和解，有和解書在卷可稽，兼衡被告
    之犯罪動機、目的、手段、素行、犯罪所生損害、智識程度
    、家庭經濟狀況等一切情狀，量處有期徒刑4月，並諭知易
    科罰金之折算標準。核其認事用法俱無違誤，量刑尚屬允當
    。
　㈡量刑輕重，屬為裁判之法院得依職權自由裁量之事項，苟已
    以行為人之責任為基礎，並斟酌刑法第57條各款所列情狀，
    在法定刑度內，酌量科刑，無偏執一端，致明顯失出失入情
    形，自不得任意指為違法。原審已就量刑刑度詳為審酌並敘
    明理由如上，其量定之刑罰，客觀上並未逾越法定刑度或濫
    用其裁量權限，核屬法院量刑職權之適法行使，難認有何不
    當。是被告上訴主張原審量刑過重，為無理由，應予駁回。
據上論斷，應依刑事訴訟法第368條、第369條第1項前段、第364
條、第299條第1項前段，判決如主文。
本案經檢察官何嘉仁到庭執行職務。
中　　華　　民　　國　　111 　年　　3 　　月　　23　　日
                  刑事第二十五庭審判長法　官  邱滋杉
                                      法　官  邱瓊瑩
                                      法　官  陳彥年
以上正本證明與原本無異。
如不服本判決，應於收受送達後20日內向本院提出上訴書狀，其
未敘述上訴之理由者並得於提起上訴後20日內向本院補提理由書
（均須按他造當事人之人數附繕本）「切勿逕送上級法院」。
                                      書記官  彭秀玉
中　　華　　民　　國　　111 　年　　3 　　月　　23　　日
附錄：本案論罪科刑法條全文
組織犯罪防制條例第3條
發起、主持、操縱或指揮犯罪組織者，處3 年以上10年以下有期
徒刑，得併科新臺幣1 億元以下罰金；參與者，處6 月以上5 年
以下有期徒刑，得併科新臺幣1 千萬元以下罰金。但參與情節輕
微者，得減輕或免除其刑。
具公務員或經選舉產生之公職人員之身分，犯前項之罪者，加重
其刑至二分之一。
犯第1 項之罪者，應於刑之執行前，令入勞動場所，強制工作，
其期間為3 年。
前項之強制工作，準用刑法第90條第2 項但書、第3 項及第98條
第2 項、第3 項規定。
以言語、舉動、文字或其他方法，明示或暗示其為犯罪組織之成
員，或與犯罪組織或其成員有關聯，而要求他人為下列行為之一
者，處3 年以下有期徒刑，得併科新臺幣3 百萬元以下罰金：
一、出售財產、商業組織之出資或股份或放棄經營權。
二、配合辦理都市更新重建之處理程序。
三、購買商品或支付勞務報酬。
四、履行債務或接受債務協商之內容。
前項犯罪組織，不以現存者為必要。
以第5 項之行為，使人行無義務之事或妨害其行使權利者，亦同
。
第5 項、第7 項之未遂犯罰之。

組織犯罪防制條例第4條
招募他人加入犯罪組織者，處6 月以上5 年以下有期徒刑，得併
科新臺幣1 千萬元以下罰金。
成年人招募未滿十八歲之人加入犯罪組織者，依前項規定加重其
刑至二分之一。
以強暴、脅迫或其他非法之方法，使他人加入犯罪組織或妨害其
成員脫離者，處1 年以上7 年以下有期徒刑，得併科新臺幣2 千
萬元以下罰金。
前項之未遂犯罰之。

中華民國刑法第302條
私行拘禁或以其他非法方法，剝奪人之行動自由者，處5 年以下
有期徒刑、拘役或9 千元以下罰金。
因而致人於死者，處無期徒刑或7 年以上有期徒刑；致重傷者，
處3 年以上10年以下有期徒刑。
第 1 項之未遂犯罰之。

中華民國刑法第339條之4
犯第339 條詐欺罪而有下列情形之一者，處1 年以上7 年以下有
期徒刑，得併科1 百萬元以下罰金：
一、冒用政府機關或公務員名義犯之。
二、三人以上共同犯之。
三、以廣播電視、電子通訊、網際網路或其他媒體等傳播工具，
    對公眾散布而犯之。
前項之未遂犯罰之。　

洗錢防制法第14條
有第二條各款所列洗錢行為者，處7年以下有期徒刑，併科新臺
幣5百萬元以下罰金。
前項之未遂犯罰之。
前二項情形，不得科以超過其特定犯罪所定最重本刑之刑。

附表一：
編號 行為人 告訴人或被害人 詐騙手法、分工方式 證                   據 宣告刑及沒收                 備註 1 黃建宇陳玄文陳維旭D1 張○棠 不詳成年成員（本案僅起訴黃建宇） 告訴人 顏啟華 於108年11月25日下午3時42分許，假冒顏啟華同學之名義，以通訊軟體LINE撥打網路電話予顏啟華，佯稱因有工作款項要到期了，急需現金周轉等語，致顏啟華陷於錯誤，而於108年11月28日下午1時8分許匯款新臺幣（下同）18萬元至中華郵政股份有限公司帳號000-00000000000000號帳戶（戶名：李姿嫻）；陳維旭則將陳玄文所管領之上開帳戶提款卡交予少年張○棠，再由黃建宇指揮陳維旭轉而指示D1、少年張○棠，由D1持上開帳戶提款卡，於108年11月28日下午1時16分許，在臺北市○○區○○○路0號台北車站1樓東3門中華郵政提款機，提領共15萬元後，將款項交予陳維旭，再由陳維旭上繳予所屬詐欺集團。 1.告訴人顏啟華警詢筆錄（少連偵字199號卷6第3、4頁） 2.李姿嫻之存摺封面（少連偵字92號卷1第89頁） 3.監視錄影畫面翻拍照片（他字2671號卷第23至37頁） 4.匯款申請書（他字2671號卷第42頁） 5.顏啟華遭詐騙之對話紀錄（他字2671號卷第47至53頁） 6.李姿嫻郵局帳戶之歷史交易清單（他字2671號卷第61頁） 黃建宇犯三人以上共同詐欺取財罪，處有期徒刑壹年壹月。扣案如附表三所示之物沒收。  起訴書附表編號1 2 黃建宇陳玄文陳維旭D1張○棠不詳成年成員（本案僅起訴黃建宇） 被害人 邱舜琳 於108年11月26日，假冒邱舜琳友人之名義，撥打電話予邱舜琳，佯稱急需現金周轉等語，致邱舜琳陷於錯誤，而於108年11月28日上午11時3分許匯款10萬元至合作金庫銀行帳號000-0000000000000號帳戶（戶名：陳昕）；陳維旭則將陳玄文所管領之上開帳戶提款卡交予少年張○棠，再由黃建宇指揮陳維旭轉而指示D1、少年張○棠，由D1持上開帳戶提款卡，於108年11月28日中午12時26分許，在臺北市○○區○○路0號，提領共10萬元後，將款項交予陳維旭，再由陳維旭上繳予所屬詐欺集團。 1.被害人邱舜琳警詢筆錄（原審卷2第343至344頁） 2.陳昕之存摺封面（少連偵字92號卷1第89頁） 3.監視錄影畫面翻拍照片（少連偵字199號卷5第251頁） 黃建宇犯三人以上共同詐欺取財罪，處有期徒刑壹年壹月。扣案如附表三所示之物沒收。 起訴書附表編號2 3 黃建宇陳玄文陳維旭D1張○棠不詳成年成員（本案僅起訴黃建宇） 告訴人 郭倍誌 於108年11月27日上午11時30分許，假冒郭倍誌友人之名義，撥打電話予郭倍誌，佯稱急需現金周轉等語，致郭倍誌陷於錯誤，而於108年11月28日下午1時56分許匯款3萬元至合作金庫銀行帳號000-0000000000000號帳戶（戶名：陳昕）；陳維旭則將陳玄文所管領之上開帳戶提款卡交予少年張○棠，再由黃建宇指揮陳維旭轉而指示D1、少年張○棠，由D1持上開帳戶提款卡，於108年11月28日下午2時24分許，在臺北市○○區○○街00號，提領共3萬元後，將款項交予陳維旭，再由陳維旭上繳予所屬詐欺集團。 1.告訴人郭倍誌警詢筆錄（少連偵字199號卷5第255、256頁） 2.陳昕之存摺封面（少連偵字92號卷1第89頁） 3.監視錄影畫面翻拍照片（少連偵字199號卷5第251頁） 黃建宇犯三人以上共同詐欺取財罪，處有期徒刑壹年壹月。扣案如附表三所示之物沒收。 起訴書附表編號2 4 黃建宇黃秉宏陳維旭D1陳玄文不詳成年成員（D1由原審法院另行審結） 告訴人 王秀雲 於108 年11月7 日上午10時許，撥打電話向王秀雲佯稱為「林家慶警官」、「法院」、「內政部」及「王正皓檢察官」，向王秀雲表示因其涉犯刑案，需要配合控管資金，致王秀雲陷於錯誤；黃建宇即指揮陳維旭轉而指示D1，先於108年11月11日下午2時許，至王秀雲位於臺南市後壁區菁寮里住處附近，收取王秀雲所交付之現金43萬元後，於同日將43萬元款項交予黃秉宏，再由黃秉宏將款項繳回予陳玄文；D1再於翌日上午11時11分許，至王秀雲前開住處，收取王秀雲所交付之現金58萬元，然未將此筆58萬元繳回予所屬詐欺集團（因而衍生犯罪事實二）。 1.告訴人王秀雲警詢筆錄（少連偵字92號卷2第197至203頁） 2.D1之ICLOUD帳號內容及車資證明、D1確認取款地點之街景照片（少連偵字92號卷2第143、157頁） 3.黃建宇之通訊監察譯文（少連偵字92號卷3第214、224頁） 黃建宇犯指揮犯罪組織罪，處有期徒刑參年。扣案如附表三所示之物沒收。 起訴書附表編號3 5 黃建宇蔣承洋鍾政成不詳成年成員（本案僅起訴黃建宇、蔣承洋，蔣承洋另經原審法院判決確定） 告訴人 郭慶煌 於109年1月10日上午12時2分許，撥打電話向郭慶煌佯稱為「陳瑞仁檢察官」、「黃明昭大隊長」，向郭慶煌表示因其涉犯重大刑案，必須交付銀行帳戶內之金錢監管，致郭慶煌陷於錯誤；黃建宇即指揮蔣承洋聯繫鍾政成，由鍾政成於同日下午4時30分許（起訴書誤載為下午3時30分許），在臺北市○○區○○路000號底，收取郭慶煌所交付之現金78萬元及如附表二所示銀行帳戶之存摺、金融卡及密碼，然鍾政成未將詐得之財物繳回所屬詐欺集團。 1.證人郭慶煌警詢筆錄（少連偵字92號卷6第339至340頁） 2.被告蔣承洋與黃建宇對話紀錄（偵字11827號卷第359至421頁） 黃建宇犯三人以上共同詐欺取財罪，處有期徒刑壹年貳月。扣案如附表三所示之物沒收。 起訴書附表編號4 

附表二：
華南銀行二重分行帳號000000000000號、陽信銀行帳號000000000000號、合作金庫士林分行帳號0000000000000號、彰化銀行帳號00000000000000號、中國信託商業銀行帳號000000000000000號、中華郵政帳號00000000000000號、淡水一信北投分行帳號0000000000000號等銀行帳戶之存摺、金融卡及密碼 

附表三：
扣案物品名稱 數量 所有人 Iphone Xs Max手機 1支 黃建宇